臺灣板橋地方法院民事判決　　　　　　　99年度訴字第2085號
原　　　告　毛乃鵬
被　　　告　黃文良
上列當事人間返還借款事件，本院於100年3月2日言詞辯論終結
，判決如下：
    主  文
被告應給付原告新台幣伍拾玖萬肆仟元，及民國九十九年九月二
十六日起至清償日止，按年息百分之五計算之利息。
原告其餘之訴駁回。
訴訟費用由被告負擔百分之六六，餘由原告負擔。
    事實及理由
壹、程序上理由
    訴狀送達後，原告不得將原訴變更或追加他訴。但擴張或
    減縮應受判決事項之聲明者，不在此限，民事訴訟法第255
    條第1項第2款載有明文。原告原起訴聲明請求被告應給付原
    告90萬元及自99年7月10日起算之法定遲延利息，嗣於99年
    11月17日言詞辯論期日減縮聲明為利息起算日為自起訴狀繕
    本送達翌日起算之法定遲延利息（見本院卷第38頁，99年
    11月17日筆錄），揆之前揭規定，核無不合，應予准許。
貳、實體上理由
一原告起訴主張：被告於民國（下同）95年1月4日向原告借款加
  拿大幣3萬元（兩造同意折合新台幣90萬元，以下簡稱系爭借
  款，以下未註記幣別者，均為新台幣），迄未清償，被告雖抗
  辯於95年6月至96年2月每月10日按月以支票還款5萬6千元，合
  計還款50萬4千元，及被告於98年10月14日匯款人民幣10萬元
  之其中人民幣8萬6千元（折合38萬6千元），已清償完畢云云
  。然光塑電子實業有限公司（下稱光塑公司）於94年6月8日向
  原告借款280萬元，約定利息為2分，先約定還款日期，預先扣
  除利息、電匯手續費、保險費22,430元，以匯款方式交付2,
  717,837元，並約定自94年7月10日至96年5月10日，光塑公司
  應按月給付原告5萬6千元利息，光塑公司並簽發連號之支票數
  紙交付原告，而被告於98年10月14日匯款人民幣8萬6千元，僅
  能證明其清償95年2月7日8萬借款、98年8月27日之28萬借款，
  及28萬元借款自98年8月27日起至99年9月27日止之部分利息2
  萬6千元。因此，被告並未清償系爭借款，經原告多次催告，
  並於99年6月10日以存證信函限期於函到1個月內返還借款，惟
  被告均置之不理，爰依民法474條第1項、第478條規定，提起
  本訴，並聲明：被告應給付原告90萬元，及自99年7月10日起
  至清償日止，按週年利率百分之5計算之利息。
二被告則以：被告已簽發光塑公司之支票，合計為50萬4千元之
  支票9紙分期攤還系爭借款（支票發票日：95年6月10日至96
  年2月10日；票號：ERA0000000-ERA0000000號、ERA00000
  00-ERA 0000000號；發票金額，均為5萬6千元），並於98 年
  10月14日匯款人民幣10萬元予原告，其中人民幣8萬6千元清償
  系爭借款，光塑公司確實向原告借款280萬元，亦未簽立借據
  ，亦未約定利息，已清償本金，光塑公司每個月匯5萬6千元予
  原告，係同時清償新台幣280萬元及系爭借款如被告整理之借
  款明細所示，被告於95年2月7日有向原告借款8萬元，但已清
  償，被告並未於98年8月27日向原告借款28萬元，被告雖簽發
  向原告借款28萬元之借據，但原告實際並未交付借款，亦否認
  曾向原告借款150萬元，且系爭借款尚未清償前，原告僅憑二
  紙借據，焉有可能再借款予被告28萬元、150萬元，況且兩造
  間詐欺、侵占刑事案件中，原告就98年10月14日人民幣10 萬
  元匯款中8萬6千元，陳明係歸還他的另一筆人民幣10萬元借款
  （見本院卷第56、57頁），原告於鈞院為不同之陳述等語置辯
  。並聲明：駁回原告之訴。
四兩造不爭執之事實（見99年11月17日、100年3月2日筆錄，本
  院卷第38、71頁）
(一)原告於95年1月4日借款於被告，並以加幣3萬元（折合新台幣
  90萬元）匯入被告於香港匯豐銀行之帳號內。
(二)光塑電子公司自95年6月至96年2月，每月10日還款新台幣（下
  同）5, 600元，合計已匯款於原告共504,000元（支票號碼為
  0000000至0000000、0000000至0000000）。
(三)被告於98年10月14日匯款人民幣100,000 元於原告。
(四)原告於95年1月4日匯款加幣3萬元予被告，兩造同意折合新台
  幣90萬元。
(五)被告於98年10月14日匯款人民幣8萬6千元予原告，兩造同意折
  合新台幣38萬6千元。
五本件爭點及本院判斷（見99年11月17日筆錄）
  原告起訴主張前揭事實，固提出系爭借款之借據、存證信函、
  匯款單、銀行代收票據紀錄影本、借款8萬元、28萬元、150
  萬元之借據為據，被告則以前詞置辯，因此兩造協議爭點為(一)
  被告是否已清償系爭借款？茲分述如下：
(一)消費借貸之借用人主張借款業已清償，而貸與人主張借用人此
  項清償之款項，係屬另筆債務，並非係爭借款者，依舉證責任
  分配之原則，應由貸與人就另筆債務之存在負舉證責任（最高
  法院73年度台上字第2383號判決意旨參照）。因此，被告抗辯
  自95年6月10起至96年5月10止每月以光塑公司之支票清償5 萬
  6千元、及被告98年10月14日匯款人民幣10萬元之其中人民幣8
  萬6千元均為清償系爭借款，原告主張前開光塑公司之支票及
  匯款係清償另筆借款，揆之前揭判決意旨，自應就另筆債務之
  存在有利於己之事實負舉證責任，合先敘明。
(二)原告與光塑公司間就280萬元借款是否約定利息？光塑公司自
  95 年6月10日起至96年5月10日按月10日以支票票款清償5萬6
  千元部份，是否清償系爭借款而言？
1.參以兩造提出資金往來之借款明細，被告向原告借款均先由原
  告借款中扣除利息，由被告或光塑公司簽發票據，按月給付利
  息至清償日止，以兩造所不爭之97年7月14日借款新台幣50萬
  元、由原告扣除利息新台幣6,400元，於同年29日還款50萬元
  （見本院卷第54、60頁），其餘依據兩造提出之帳目明細，據
  以核對兩造之借款，兩造所不爭之97年7月31日借款50萬元為
  例，先自50萬元借款扣除利息12,650元，並按月清償利息12,
  650元迄被告於97年11月30日清償50萬元借款為止，有兩造提
  出之帳目資料可按（見本院卷第54頁、60頁），其餘如97年9
  月4日借款200萬元、97年12月5日借款65萬元、97年12月8日借
  款60萬元，被告均有按月給付利息，有兩造所不爭提出之借款
  帳目明細可按，因此，兩造間之借款均有約定利息，堪以認定
  。
2.被告自認訴外人光塑公司曾於94年6月8日向原告借款280萬元
  及系爭借款，並自94年7月10日起至95年5月10日止按月以光塑
  公司之支票，每月於10日支付56,000元於原告，有被告提出之
  帳目明細及原告提出且為被告所不爭銀行存摺影本可按（見本
  院卷第45頁），被告雖主張前揭支票係清償280萬元、90萬元
  之本金云云，惟原告所否認，然被告並未舉證說明兩造係以何
  種約定清償方式，每月還款56,000元如何清償370萬元之本金
  ，以被告提出之借款明細，亦無從查證兩造約定之清償方式，
  況果如被告抗辯光塑公司按月支付56,000元，係清償本金280
  萬元之一部分，焉有可能再於96年6月10日清償280萬元之本金
  ，因此，光塑公司按月以支票給付56,000元，應為280萬元借
  款之利息，應可認定，據此計算，利息應為月息2分（5,600÷
  2,800,000=0.02）。再者，光塑公司既未於95年6月10日清償
  280萬元之借款，遲至96年6月10日始清償完畢，有原告提出之
  帳目明細可按（見本院卷第68頁），據此，光塑公司於96年6
  月10日尚未清償280萬元前，由光塑公司於95年6月10日起至96
  年5月10日止簽發票據56, 000元支付於原告，自應清償280 萬
  元借款之利息，自非清償系爭借款，矧系爭借款為90萬元，以
  月息2分計算，按月應給付利息18,000元，並非56,000元，因
  此，光塑公司每月以支票清償56,000元，自非清償系爭借款。
  再者，個人與公司人格個別，個別具有獨立性，被告私人之借
  款，自不可能由光塑公司簽發票據清償，因此，被告抗辯光塑
  公司自95年6月10日起至96年2月10日支票，係清償被告個人之
  私人借款即系爭借款，自無可採。
(三)被告匯款人民幣10萬元其中8萬6千元是否清償系爭借款而言：
1.主張法律關係存在之當事人，僅須就該法律關係發生所須具備
  之特別要件，負舉證之責任，至於他造主張有利於己之事實，
  應由他造舉證證明。換言之，原告就其所主張發生原因之事實
  ，固有舉證之責任，若被告自認此項事實而主張該債權已因清
  償、抵銷或其他原因而消滅，則此清償、抵銷或其他原因之事
  實，應由被告負舉證之責任（最高法院18年度上字第1679、28
  55號及同院28年度上字第1920判例參照）。被告自認於95年2
  月7日向原告借款8萬元等情，有原告提出且為被告所不爭之借
  據一紙在卷可憑（見本院卷第47頁），然被告抗辯已清償完畢
  云云，然為原告所否認，被告並未提出清償之證明，且依據被
  告提出之帳目明細表，亦無清償8萬元之匯款資料，被告自認
  亦無法提出清償8萬元之證明，因此，原告主張被告匯款人民
  幣其中8萬6千元，係清償另筆兩造8萬元借款之事實，應可認
  定。
2.消費借貸契約屬要物契約，因借用物之交付而生效力。借用人
  出具之借據（借用證），倘未表明已收到借款，致不足證明有
  交付借款之事實，且其對之又有爭執者，貸與人自仍須就交付
  借款之事實負舉證責任。至借據是否表明交付借款之事實，固
  不排斥依其文義所作「推知」之認定，惟該「足以推知」之得
  心證理由，如不記明於判決，即難謂無民事訴訟法第四百六十
  九條第六款所定判決不備理由之違法（最高法院87年度台上字
  第1611號判決意旨參照）。原告主張兩造間另存有28萬元之借
  款，並提出28萬元之借據為憑，被告否認有28萬元消費借貸關
  係存在，揆之前揭判決意旨，自應由原告對於另筆28萬元之消
  費借貸關係存在等有利之己之事實負舉證責任。經查，原告主
  張以現金交付28萬元之借款，為被告所否認，原告亦未提出現
  金交付之證據，揆之前開判決意旨，自難以原告提出之借據，
  逕為認定原告已交付28萬元之借款，再徵之被告簽立28萬元之
  借據為98年8月27日，被告匯款人民幣10萬元之時間為98年10
  月14日，二者僅相隔1月17日，依據月息2分計算，應為8,773
  元，因此，原告主張人民幣8萬6千元係清償28萬元之部分利息
  2 萬6千元，亦與事實不符，自無可取，從而，被告抗辯並無
  28 萬元之借款應為真實。
3.被告抗辯主張匯款人民幣8萬6千元（兩造同意折合新台幣38萬
  6 千元）係清償系爭借款，惟原告否認之，並主張該筆匯款係
  清償被告向原告另筆借款8萬元、28萬元及28萬元自98年8月27
  日起至99年9月27日之部分利息2萬6千元云云。綜前述，原告
  主張人民幣8萬6千元係清償8萬元之借款，並非系爭借款，應
  屬可信，另原告主張清償28萬元及2萬6千元之利息部份，自非
  可採，已如前述，因此，被告抗辯匯款人民幣8萬6千元，其中
  30 萬6千元（280,000+26,000=306,000）應為清償系爭借款，
  為有理由，堪以採信。據此，原告請求594,000元部份（
  900,000-306, 000=594,000）及起訴狀繕本送達翌日起算之法
  定遲延利息，為有理由，逾此部分，應予駁回。
五綜上述，原告本於消費借貸之法律關係，請求被告給付594,
  000元及自起訴狀繕本送達翌日即99年9月26日起至清償日止按
  年息百分之五計算之利息，洵屬正當，應予准許，逾此部分之
  請求，則屬無據，應予駁回。
六本件事證已明，兩造其餘攻擊防禦方法及爭點，核與本件判決
  結果無涉，爰不一一論述。
七結論：原告之訴為一部有理由、一部無理由，依民事訴訟法第
  79條，判決如主文。
中    華    民    國    100    年    3    月    30    日
                  民事第三庭    法  官  徐玉玲
以上正本係照原本作成
如對本判決上訴，須於判決送達後20日之不變期間內，向本院
提出上訴狀。如委任律師提起上訴者，應一併繳納上訴審裁判
費。
中    華    民    國    100    年    3    月    30    日
                                書記官  蕭聖澄